臺灣高等法院臺南分院民事判決　九十年度保險上字第一號　 Ｋ
　　　上　訴　人　丁　○　○
　　　被上 訴 人　國泰人壽保險股份有限公司
　　　法定代理人　丙　○　○
　　　訴訟代理人　乙　○　○
　　　　　　　　　甲　○　○
右當事人間請求給付保險金事件，上訴人對於中華民國八十九年三月二日臺灣雲林地
方法院第一審判決（八十九年度保險字第三號）提起上訴，本院判決如左：
      主      文
上訴駁回。
第二審訴訟費用由上訴人負擔。
      事      實
甲、上訴人方面：
  一、聲明：求為判決：
（一）原判決廢棄。
（二）被上訴人應給付上訴人新台幣（下同）五百萬元，及自起訴狀繕本送達之翌日
      起至清償日止，按週年利率百分之五計算之利息。
（三）上訴人願供擔保，請准宣告假執行。
  二、陳述：除與原判決記載相同者，茲引用外，補稱：
（一）兩造於民國（下同）七十七年八月二日簽訂「國泰萬安養老保險」契約，嗣上
      訴人先於七十八年七月一日於自宅遭鋼索反彈擊中左眼，致左眼失明；後又於
      八十五年三月十五日凌晨十二時後，開車行經雲林縣西螺垃圾掩埋場附近，因
      遭他車擦撞致上訴人駕駛之自小貨車撞及路旁樹木，因之受有頭部外傷、右胸
      第五肋骨骨折及右眼傷害，並致右眼失明。上訴人至此雙眼失明，依保險契約
      殘廢程度與保險金給付表記載，雙目失明為第一級殘廢，給付比例為百分之百
      ；又雙目失明為全殘，依保險契約記載「主契約」之意外全殘保險金為四百萬
      元，依「附加契約」記載意外全殘之保險金為一百萬元，是以依保險契約之約
      定，被上訴人即應給付上訴人五百萬元。
（二）依秀傳紀念醫院九十年三月二十八日（九十）明秀醫字第九○○四一一號函記
　　　載：「丁○○視力檢查日期及結果如左：(一)3.16.、3.18.、4.1.、8.17.
　　　、10.19.左眼裸視皆為零點一。(二)11.左眼裸視零點零捌，矯正視力零點壹
　　　。(三)5.17.左眼裸視○．一。(四)6.17.、6.19.左眼裸視零點零柒。(五)6.
　　　左眼裸視零點零陸。(六)7.7.左眼裸視零點零柒。(七)10.3.左眼眼前指數貳拾
　　　公分，左眼電腦驗光遠視壹百度以內」等語，據此視力檢查及矯正之狀態，連
　　　專業眼科醫師及精密之光學儀器，均就上訴人左眼之視力作出高於零點零二（
　　　即醫學上成盲之標準數據）之檢查結果；且上訴人之左眼在檢查當時確實有明
　　　顯之改善，致上訴人當然誤以為左眼視力正在恢復當中，並未成盲。豈知此乃
　　　短暫之回光現象，之後上訴人之左眼視力逐漸衰退，才又據而提起本件訴訟，
　　　請求被上訴人理賠雙眼失明之保險金。而據前檢查之數據顯示，於八十七年十
　　　月三日之檢查，左眼眼前指數二十公分，視力應該低於○．○一，然以電腦驗
　　　光竟產生「遠視一百度以內」之結果，連專業眼科醫師及精密之驗光儀器，均
　　　產生如此矛盾之檢查結果；而上訴人僅為低等學歷畢業又無專業醫學常識，當
　　　然對於前開左眼視力之檢查結果予以相信，甚至期待左眼能重見光明；亦即主
　　　觀上及客觀上確有相當之事證讓上訴人誤以為左眼尚未失明，故而於八十五年
　　　三月十四日發生車禍致右眼失明，其後訴訟請求右眼失明之保險金請求事件，
　　　才未據而請求兩眼失明之保險金理賠。
（三）被上訴人於前次訴訟中多次引前開檢查結果資以攻擊上訴人詐盲，苟為一般人
      面對此種攻擊，焉敢確信自己是雙眼全盲？凡此均為上訴人於右眼失明之後，
      不敢認定雙眼成盲並據而請求保險理賠之客觀因素；當然該當保險法第六十五
      條但書規定「‧‧二、危險發生後，利害關係人能證明其非因疏忽而不知情者
      ，自其知情之日起算」之除外要件。據此上訴人請求雙眼失明保險金之理賠之
      請求權起算日，當然非八十五年三月十四日至明；而應自上訴人排除前開秀傳
      紀念醫院之檢查結果且確認左眼已失明之日起算，如此才合乎保險法第六十五
      條但書之意旨，自無待言。
（四）經  鈞院囑託成大醫院就上訴人之左眼實施鑑定，九十年十二月四日所出具之
      診斷證明書記載：「最佳矯正視力‧‧左眼眼前三十公分可辨指數，萬國視力
      表皆無法測到」，而九十一年一月二十二日（九一）成附眼字第一一一六二號
      函之病患診療資料摘錄表記載：「目前雙眼最佳矯正視力為右眼眼前四十公分
      可辨指數（低於○．○二），左眼眼前三十公分可辨指數（低於零點零貳），
      萬國視力表皆無法辨識。‧‧左眼視力喪失為永久性喪失無法恢復」；至此上
      訴人才確認左眼之視力已低於○．○二，且永久無法矯治。此雖未達生理上完
      全無法看到物品之全盲程度，但已達到醫學專業及保險專業認定標準上之全盲
      及應給付失明保險理賠之程度。故本件保險金請求權之雙眼成盲狀態，上訴人
      係自九十年十二月四日才知悉，則保險金之請求權當然自此時起算，並未罹於
      消滅時效。
（五）另上訴人雖知悉意外事故發生日期為八十五年三月十五日，然右眼失明成盲須
      經醫學專業判斷，且必須達喪失視覺機能及永不能恢復，方可請求給付保險金
      。本件被上訴人自始否認上訴人業已雙眼失明，並引  鈞院八十六年度保險字
      第三號民事判決亦認上訴人無法證明業已失明，而判決上訴人敗訴；然上訴人
      並非醫學專業人員，對於雙眼是否失明無從自我論斷，直至台灣高等法院台南
      分院於八十九年二月一日判認上訴人雙眼失明，始知悉此情；故上訴人可證明
      非因疏忽而不能確定是否雙眼失明，依保險法第六十五條第二款規定，保險金
      請求權之時效應自八十九年二月一日起算，依法並無時效消滅問題。
（六）依實務及學者通說見解，認為保險法第三十四條之賠償金額確定時，保險人方
      有給付保險金之義務；亦即要保人或受益人才有權請求給付保險金，是請求權
      之消滅時效應自保險人之賠償金額確定後起算。又賠償金額之確定應以損失清
      單交付保險人為準，且須先經要保人與保險人依一定程序予以核算確定；而保
      險人自接到承保危險事故發生通知時起，迄損失清單提出時止，亦得為保險事
      故與損失範圍之調查估計；故於接到損失清單時即應認係賠償金額確定，保險
      人應於相當期間內理賠。而系爭保單於上訴人向被上訴人提出理賠申請之時，
      被上訴人即予拒絕，致被上訴人從未核算本件上訴人因車禍事故所生之損失清
      單，故賠償金額迄今並無任何確定知情事。
  三、證據：援用於原審所提之證據外，補提「秀傳紀念醫院」九十年三月二十八日
      （九十）明秀醫字第九○○四一一號函影本一份為證。
乙、被上訴人方面：
  一、聲明：求為判決：如主文所示。
  二、陳述：除與原判決記載相同者，茲引用外，補稱：
（一）本件上訴人主張其係於八十五年三月十五日因車禍意外致全殘，縱令屬實，則
      系爭保險契約殘廢保險金之請求權時效，應自全殘之日起算，惟迄今已過二年
      ，顯已罹於時效而消滅，被上訴人依法自得拒絕給付。且按人身保險為定值保
      險，賠償金額依照契約條款之約定；本件既屬人身保險，且契約條款就死亡及
      各種殘廢等級之給付比率亦有明定，則本件之賠償金額於上訴人請求給付保險
      金之時即已確定，不須核算；且被上訴人係以上訴人事故發生經過不合理及未
      達雙眼失明之程度為由拒絕理賠，此係事實認定問題，與理賠金額無涉；是以
      上訴人認本件賠償金額未確定，時效無法起算云云，顯有誤解。又依上訴人狀
      陳：其於八十六年四月九日、二十日分別以存證信函檢附相關資料請求被上訴
      人給付保險金乙情，可證其並無保險法第六十五條第一項第二款所定「不知情
      」之情況。
（二）保險契約所指之失明，係指視力永久在萬國視力表○．○二以下而言；本件上
      訴人自承於七十八年七月一日於自宅住處遭鋼索反彈繫中左眼，致左眼失明；
      而台灣省立雲林醫院七十九年三月九日之診斷證明書，亦記載：左眼視力為零
      點零壹以下，視力永遠喪失，無法矯正等語；因之。被上訴人於七十九年就左
      眼部分即已理賠過；至右眼部分，上訴人自承於八十五年三月十五日凌晨十二
      時後，開車行經西螺往二崙方向西螺垃圾掩埋場附近，因遭他車擦撞致上訴人
      駕駛之自小貨車撞到路旁樹木，受有頭部外傷、右胸第五肋骨骨折及右眼傷害
      ，致右眼失明（請參見上訴人之起訴狀）；再者，上訴人起訴狀所附之「秀傳
      紀念醫院」八十五年十一月二十九日診斷證明書記載：病人因上述眼疾來本院
      接受治療，但治療無效，右眼視力小於○．○二，無法恢復；足見上訴人於八
      十五年十一月二十九日，即知其雙眼已失明；惟其遲至八十九年六月一日始提
      起本件訴訟，早已罹於二年時效，被上訴人自得拒絕給付。另被上訴人於九十
      一年二月四日準備書狀第四頁第二、三行所載：「其請求權時效應自保險事故
      發生之民國八十九年三月十九日起算」，該八十九年三月十九日乃係八十五年
      三月十五日之誤繕，併予說明。
（三）按保險法第六十五條規定，保險契約所生之權利，自得為請求之日起經過二年
      不行使而消滅；此項消滅時效之規定，屬強制規定，不得因當事人合意伸長或
      縮短之，且保險金給付請求權應自保險事故發生之時即開始起算其時效期間，
      不因請求權人對此權利之存在主觀上知悉與否而有影響（七十五年台上字第二
      ○二八號民事判決意旨參照）。本件上訴人之左眼，依台灣省立雲林醫院七十
      九年一月九日之診斷證明書記載，左眼最佳視力眼前十五公分手動感，無法治
      癒；而該醫院七十九年三月九日之診斷證明書亦記載：左眼視力○．○一以下
      ，視力永遠喪失無法矯正；故上訴人在七十九年三月十四日即以左眼失明殘廢
      為由，向被上訴人聲請三級殘廢保險金五十萬元在案。而其在另件臺灣雲林地
      方法八十六年保險字第三號給付保險金事件，又主張於八十五年三月十四日因
      車禍事故，造成其右眼失明，並提出「秀傳醫院」八十五年十一月二十九日診
      斷證明書證為證，該診斷證明書記載：右眼視力小於○．○二，無法恢復。另
      上訴人在起訴狀亦自承其於七十八年七月一日於自宅住處遭鋼索反彈擊中左眼
      ，致左眼失明；另於八十五年三月十五日淩晨十二時過後，開車行經西螺往二
      崙方向西螺垃圾掩埋場附近，因遭他車擦撞，致其駕駛之自小貨車撞到路旁樹
      木，使右眼失明等情；則上訴人在八十五年三月間即應知悉其雙眼已失明，且
      被上訴人對上訴人之申請理賠，早在八十六年四月二十五日即以理字第六九二
      五號函退回上訴人申請理賠文件，並拒絕理賠，此亦為上訴人自承之事實。縱
      認其可依契約請求兩眼失明之保險金，其請求權時效應自保險事故發生之八十
      五年三月十五日即開始起算，其遲至八十九年六月一日始請求兩眼失明之保險
      金，已罹於二年之消滅時效。
（四）又上訴人於八十六年十一月十一日曾前往省立雲林醫院接受眼科醫師診斷，醫
      師仍再度確認上訴人之雙眼視力祼視在○．○一以下，無法矯正，有診斷證明
      書可稽；另依秀傳紀念醫院病歷，於八十六年九月二十七日，上訴人之左眼已
      小於○．○一，無法矯正，顯示當時上訴人亦應已知雙眼已失明。另雲林地方
      法院八十六年保險字第三號給付保險金事件，於八十六年七月十六日審理時，
      法官質問上訴人八十五年二月二十五日右眼視力如何？其稱：很好，是左眼殘
      障，要保書寫右眼殘障，是他們筆誤等語；顯見上訴人早知其左眼已殘障失明
      。而在該事件訴訟進行中，法院曾囑託台中榮民總醫院鑑定，該醫院八十六年
      九月三日中榮眼字第六一一三號函復謂：目前檢查結果雙眼視力小於○．○一
      ，視覺激發試驗反應很差等語，該事件於八十六年九月二十四日審理時，法官
      並提示上開台中榮民總醫院函，上訴人陳稱：無意見，醫師亦表明我無治癒可
      能等語；後省立雲林醫院於八十六年十一月十一日之診斷證明書仍再度確認上
      訴人之雙眼裸視在○．○一以下，無法矯正；由上開病歷資料及上訴人自己之
      陳述，均可知上訴人之左眼於八十五年三月發生車禍之前早就失明殘廢。而在
      八十五年三月間發生車禍後，又造成其右眼失明，當時其應已知雙眼已殘廢失
      明，且遭被上訴人拒絕理賠在案。故上訴人主張本件保險金請求權時效應自八
      十九年二月一日起算即非可採。至「秀傳紀念醫院」之病歷雖記載上訴人之左
      眼於八十五年三月十六日、八十五年三月十八日、八十五年四月一日、八十五
      年八月十七日八十五年十月十九日之裸視視力為○．一；然至八十六年九月二
      十七日經秀傳紀念醫院檢查，其左眼視力又小於○．○一，且記載無法矯正等
      語；況上訴人在另件雲林地方法院八十六年保險字第三號給付保險金事件，對
      已失明理賠過之左眼視力為何會回復至○．一？（按當時被上訴人曾質疑上訴
      人有詐領左眼部分保險金之嫌），其於八十六年十二月五日具狀辯稱：「原告
      左眼失明病名係視神經病變，之所以能有短暫性恢復至零點一左右，據主治醫
      師所述此乃病人經劇烈撞擊後所產生可能的短暫性回光原理，而後視力仍然很
      快即會再消失，據此足證上訴人坦然無造假心境，同時上訴人亦聲明本件訴訟
      主因係右眼保險金事件，被上訴人應勿模糊訴訟之主題」，足見上訴人亦明知
      其左眼早就失明殘廢，縱曾短暫恢復至零點一左右，其自承是短暫性回光原理
      仍會很快消失，無法改變左眼失明殘廢之事實，足堪認定；因之上訴人謂其於
      八十九年二月一日才確知自己雙眼成盲，並非事實。縱認本件上訴人請求有理
      由，然依國泰附加傷害保險給付特約條款第八條第三項約定：合併前次致成的
      殘廢可領附表所列較嚴重項目的殘廢保險金者，以該較嚴重的殘廢保險金給付
      ，但應扣除其已給付的殘廢保險金；如上所敘，上訴人在七十九年即以左眼失
      明殘廢為由，向被上訴人申請理賠過五十萬元保險金，則依上開契約約定，亦
      應自本件請求之金額扣除。
（五）另上訴人雖主張於  鈞院八十七年保險上字第二號民事判決之八十九年二月一
      日判決後，其才確知自己雙眼成盲云云。惟  鈞院另件八十七年度保險上字第
      二號給付保險金之訴訟，係攸關右眼部分之保險金理賠事件，上訴人係於八十
      六年六月六日向雲林地方法院起訴（八十六年保險字第三號），並主張：其於
      八十五年三月十四日凌晨十二時許，不慎開車在西螺往二崙方向西螺垃圾掩埋
      場附近，撞到路旁樹木，除支付住院及醫療費用五萬九千三百九十五元外，並
      導致右眼失明等語。而在該事件審理中，被上訴人曾抗辯：於八十五年二月二
      十五日投保國泰新平安保險時，已於要保書記載右眼殘廢，故特立同意書表示
      因其右眼殘廢，將來致成契約條款之殘廢時，同意以投保後所致之傷害為準，
      投保前已有之殘廢或障礙，同意放棄給付請求權，是其致以右眼失明為由，請
      求殘廢給付，應有未合，被上訴人自亦得拒絕給付；惟上訴人在該事件審理中
      ，一再辯稱：其於八十五年二月二十五日投保國泰新平安保險時，是左眼殘障
      ，至要保書所載右眼失明，係保險公司業務員筆誤所致等情，並請求傳訊業務
      員為證，而業務員廖宏彬出庭證稱：投保當時是左眼失明才對等語；故該件之
      訴訟是攸關右眼失明保險金理賠之訴訟，與左眼無關，自無待言。因之  鈞院
      八十七年保險上字第二號民事判決中，亦僅認上訴人右眼失明是車禍意外事故
      造成，而認上訴人請求給付保險金為有理由；惟對左眼究係何時失明，則未加
      予論敘。且在訴訟審理中，法院囑託醫院所作之鑑定，亦僅是一種調查證據之
      方法，以證明上訴人之主張是否可信，並非鑑定結果出來，才知眼睛是否失明
      ，時效自此才起算。另依上訴人在前揭事件審理中，既一再主張於八十五年二
      月二十五日投保前左眼早已失明，投保後，於八十五年三月十四日凌晨發生車
      禍又造成右眼失明，而請求右眼部分之理賠乙情觀之，顯見上訴人於八十五年
      三月間，即應已知左眼及右眼均已失明，可依約請求保險金。故上訴人臨訟謂
      ：其於鈞院八十七年保險上字第三號給付保險金事件之八十九年二月一日判決
      後，才確知雙眼成盲，時效應自八十九年二月一日起算，或經鑑定上訴人之雙
      眼業已失明，應自鑑定確定之日起享有本件雙眼失明之保險金給付云云，均非
      有理。
（六）本件上訴人亦曾於八十六年間，以雙眼失明殘廢為由，向被上訴人申請理賠，
      惟因上訴人不接受被上訴人所安排之兩眼視力檢查，被上訴人遂於八十六年四
      月二十五日以理字第六○九號二○五號函退回申請理賠文件，並拒絕理賠乙節
      ，有原審卷內資料可參，亦為上訴人所不爭執之事實。故當時上訴人既明知被
      上訴人已拒絕理賠，即應起訴請求給付保險金，矧其竟遲至八十九年六月一日
      始起訴請求，自應認早已罹於二年消滅時效。而由上訴人所提出之多件診斷證
      明書，可知上訴人之左眼及右眼視力早經醫院多次診斷為小於○．○一或○．
      ○二以下，至為明灼；再觀諸省立雲林醫院七十九年一月九日診斷證明書記載
      ：「左眼最佳視力眼前十五公分，無法治癒」；省立雲林醫院七十九年三月九
      日診斷證明書記載：左眼視力○．○一以下視力永遠喪失，無法矯正；「秀傳
      紀念醫院」八十五年十一月二十九日診斷證明書記載：右眼視力小於○．○二
      ，無法恢復；「秀傳紀念醫院」病歷記載：八十六年九月二十七日上訴人之左
      眼之視力已小於○．○一，無法矯正；省立雲林醫院八十六年十一月十一日診
      斷證明書記載：雙眼視力裸視在○．○一以下，無法矯正；由上述多件之醫院
      診斷證明書，均足以證明上訴人早知其雙眼視力小於○．○一以下無訛；因之
      上訴人謂其至八十九年二月一日才確知雙眼成盲，非可置信。
（七）再者，上訴人雖另謂請求權時效應自保險人之賠償金額確定時起算云云，但本
      件屬人身保險，而人身保險是定額保險，於保險事故發生時，無需計算保險標
      的物受損之價值，並無所謂之損失清單問題；且人身保險於保險事故發生時，
      即可請求給付，故上訴人前揭主張亦無理由。
（八）依國泰萬安養老保險契條款第九條第二款規定，被保險人於契約有效期間內，
      因遭遇外來急遽偶然的事故受傷，並以此傷害為直接原因，自傷害日起一八○
      日內死亡時，本公司按保險金額四倍給付意外事故死亡保險金；第十條復規定
      被保險人於契約有效期間內，因疾病致成左列殘廢之一時，本公司按普通死亡
      保險金給付殘廢保險金，因第九條所規定的意外事故致成左列殘廢之一時，本
      公司按意外事故死亡保險金給付殘廢保險金；國泰附加傷害保險給付特約條款
      第三條規定，被保險人於本特約有效期間內，因遭遇外來突發的意外傷害事故
      ，並以此意外傷害事故為直接且單獨原因，致其身體蒙受傷害或因而殘廢或死
      亡時，依照本特約的約定，給付保險金。本件上訴人以雙目失明為由主張被上
      訴人應給付主契約四百萬元及附加契約一百萬元，然依上述保險契約條款約定
      ，被上訴人應證明其在八十九年六月一日起訴前二年內，確有發生意外事故，
      且係因遭遇外來急遽偶然的事故受傷，並以此傷害為直接原因，自傷害日起一
      八○日內，造成其雙眼失明，始能請求給付保險金。惟上訴人並未能舉證明在
      其起訴之前二年內即自八十七年六月一日起至八十九年六月一日止，有上開事
      由存在，其逕為請求理賠，自屬無據，應予駁回。退一步言，縱認本件上訴人
      請求有理由，然依國泰附加傷害保險給付特約條款第八條第三項約定：合併前
      次致成的殘廢可領附表所列較嚴重項目的殘廢保險金者，以該較嚴重的殘廢保
      險金給付，但應扣除其已給付的殘廢保險金；如上所述，上訴人於七十九年既
      已以左眼失明殘廢為由，向被上訴人申請理賠過五十萬元保險金，則依上開契
      約約定，亦應自本件請求之金額扣除。
  三、證據：除援用於原審所提之證據外，補提最高法院七十五年度台上字第二二八
      號民事判決意旨、最高法院九十年度台上字第一五六八號民事判決書、本院八
      十七年保險上字第二號民事判決書、秀傳紀念醫院診斷證明書、呈述書、國泰
      附加傷害保險給付特約條款、國泰萬安養老保險契約條款各一份，省立雲林醫
      院診斷證明書共三份、筆錄二份（以上均為影本）為證。
丙、本院依職權函請國立成功大學醫學院附設醫院鑑定上訴人左眼之視力是否已達醫
    學上失明之程度，並依職權函囑行政院衛生署雲林醫院檢送上訴人至該院檢查、
    治療之病歷資料及診斷書各一份至院。
      理      由
一、本件上訴人起訴主張：兩造於七十七年八月二日簽訂「國泰萬安養老」保險契約
    ，嗣上訴人先於七十八年七月一日在自宅，因遭鋼索反彈擊中左眼，致左眼失明
    ；後於八十五年三月十五日凌晨十二時後，開車行經雲林縣西螺垃圾掩埋場附近
    ，因遭他車擦撞，致其所駕駛之自小貨車撞及路旁樹木，因之受有頭部外傷、右
    胸第五肋骨骨折及右眼傷害，並致其右眼失明；因依秀傳紀念醫院檢查結果，其
    於八十七年十月三日之檢查，左眼眼前指數二十公分，視力應低於○．○一，然
    以電腦驗光竟產生「遠視一百度以內」之結果，故其訴訟請求右眼失明之保險金
    事件時，才未據以請求兩眼失明之保險金理賠；另成大醫院於九十年十二月四日
    就上訴人之左眼實施鑑定，始認定「最佳矯正視力‧‧左眼眼前三十公分可辨指
    數，萬國視力表皆無法測到，左眼視力喪失為永久性喪失無法恢復」；至此上訴
    人才確認左眼之視力已達永久無法矯治之情況；因本件保險金請求權之雙眼成盲
    狀態，上訴人係至九十年十二月四日才知悉，則保險金之請求權當然自此時起算
    ，並未罹於消滅時效；另依前揭保險契約記載「主契約」之意外全殘保險金為四
    百萬元，依「附加契約」記載意外全殘之保險金為一百萬元；爰本於依保險契約
    作用之保險金給付請求權之法律關係，求為判命被上訴人應給付上訴人五百萬元
    ，及自起訴狀繕本送達之翌日起至清償日止之法定遲延利息之判決等語。
二、被上訴人則以：上訴人主張其係於八十五年三月十五日因車禍意外致全殘，縱令
    屬實，則系爭保險契約殘廢保險金之請求權時效，應自全殘之日起算，惟迄今已
    過二年，顯已罹於時效而消滅；且按人身保險為定值保險，賠償金額依照契約條
    款之約定；本件既屬人身保險，且契約條款就死亡及各種殘廢等級之給付比率亦
    有明定，則本件之賠償金額於上訴人請求給付保險金之時即已確定，不須核算；
    且被上訴人係以上訴人事故發生經過不合理及未達雙眼失明之程度為由拒絕理賠
    ，此係事實認定問題，與理賠金額無涉；又上訴人亦曾於八十六年間，以雙眼失
    明殘廢為由，向被上訴人申請理賠，惟因上訴人不接受被上訴人所安排之兩眼視
    力檢查，被上訴人遂於八十六年四月二十五日函退回申請理賠文件，並拒絕理賠
    ，故當時上訴人既明知被上訴人已拒絕理賠，即應起訴請求給付保險金，矧其竟
    遲至八十九年六月一日始起訴請求，亦應認早已罹於二年消滅時效。況由上訴人
    所提出之多件診斷證明書，可知上訴人之左眼及右眼視力早經醫院多次診斷為小
    於○．○一或○．○二以下，顯見上訴人於八十五年三月間，即應已知左眼及右
    眼均已失明，可依約請求保險金。退步言，縱認上訴人請求有理由，然依國泰附
    加傷害保險給付特約條款第八條第三項約定，上訴人於七十九年既已以左眼失明
    殘廢為由，向被上訴人申請理賠過五十萬元保險金，則依上開契約約定，亦應自
    本件請求之金額中予以扣除等語，資為抗辯。
三、按保險契約，應以保險單或暫保單為；又傷害保險人於被保險人遭受意外傷害及
    其所致殘廢、或死亡時，負給付保險金額之責；保險法第四十三條、第一百三十
    一條固分別定有明文。惟由保險契約所生之權利，自得為請求之日起，經過二年
    不行使而消滅；保險法第六十五條前段則定有明文。雖危險發生後，利害關係人
    能證明其非因疏忽而不知情者，其期限（即有關保險金給付請求權之消滅時效）
    應自知情之日起算，保險法第六十五條第二款之規定參照；惟請求權長久存在，
    足以礙社會經濟之發展，故法律定有短期時效，以促使當事人之法律關係儘早確
    定，不致處於不確定之狀態；易言之，危險發生後，被保險人若能證明其非因疏
    忽而不知情者，固得自其知情之日起算關於由保險契約所生請求權利之消滅時效
    期間；惟所謂請求權可得行使時，係指權利人得行使請求權之狀態而言，且此項
    保險法消滅時效之規定，為強制規定，而屬有利於被保險人者，因此舉證責任應
　　由被保險人負擔（最高法院八十二年度台上字第三○七六號判決參照）。次按當
　　事人主張有利於己之事實者，就其是事實有舉證之責任；民事訴訴法第二百七十
　　七條亦定有明文。又主張常態事實者，就其事實無庸舉證，主張變態事實者，應
　　就變態事實負舉證義務，此為舉證責任分擔原則；另民事訴訟如係原告（即上訴
　　人）主張權利者，應先由原告負舉證之責，若原告先不能舉證，以證實自己主張
　　之事實為真實，自應駁回原告之請求。再者，原告（即上訴人）對於自己主張之
　　事實已盡證明之責後，被告（即被上訴人）對其主張，如抗辯其不實，並提出新
　　事實而無為反對之主張者，則原告對其反對之主張，亦應負證明之責；而原告於
　　抗辯事實若無確實證明方法或僅以空言爭執者，當然認定其抗辯事實之非真正，
　　而應為原告不利益之裁判（最高法院十七年度上字第九一七號、十八年上字第二
　　八五五號、六十九年台上字第三五四六號判例及同院七十四年度台上字第二一四
　　三號、八十七年台上字第二九四號判決參照）。
四、查上訴人主張兩造於七十七年八月二日簽訂「國泰萬安養老」保險契約，且其於
    七十八年七月一日在自宅，因遭鋼索反彈擊中左眼，致左眼失明；又於八十五年
    三月十五日凌晨十二時後，開車途經雲林縣西螺往二崙方向之西螺垃圾掩埋場附
    近，因遭他車擦撞，致其所駕駛之自小貨車撞及路旁樹木，因之受有頭部外傷、
    右胸第五肋骨骨折及右眼傷害，並致其右眼失明；另依前揭保險契約記載，其中
    「主契約」之意外全殘保險金為四百萬元，依「附加契約」記載，意外全殘之保
    險金則為一百萬元之事實，已據上訴人於原審及本院審理時陳述在卷，並有其所
    提出之「國泰萬安養老」保險契約書、「秀傳紀念醫院」診斷證明書、「臺灣省
    立雲林醫院」診斷證明書、臺灣雲林地方法院八十六年度保險字第三號及本院八
    十七年度保險上字第二號民事判決書（以上均為影本）各一份為證（原審卷第七
    至九、四十六至五十一、五十五至七十五頁，本院卷第一○一頁），且為被上訴
    人所不爭執，固屬真實。
五、惟上訴人另主張因依秀傳紀念醫院檢查結果，其於八十七年十月三日之檢查，左
    眼眼前指數二十公分，視力應低於○．○一，惟以電腦驗光竟產生「遠視一百度
    以內」之結果，故其訴訟請求右眼失明之保險金事件時，才未據以請求兩眼失明
    之保險金理賠；另迄成大醫院於九十年十二月四日就上訴人之左眼實施鑑定，始
    認定「最佳矯正視力‧‧左眼眼前三十公分可辨指數，萬國視力表皆無法測到，
    左眼視力喪失為永久性喪失無法恢復」，至此上訴人才確認左眼之視力已達永久
    無法矯治之情況；因本件保險金請求權之雙眼成盲狀態，上訴人係至九十年十二
    月四日才知悉，則保險金之請求權當然自此時起算，並未罹於消滅時效等語，固
    亦據上訴人於原審及本院審理時陳述在卷，並有「秀傳紀念醫院」九十年三月二
　　十八日明秀醫字第九○○四一一號函及國立成功大學醫學院附設醫院九十一年
　　一月二十二日（九一）成附眼字第一一一六二號函與內付之之病患診療資料摘錄
　　表各一份為證（本院卷第四十一、一一六至一一七頁）；惟此則為被上訴人所堅
　　決否認，並為前揭情詞之抗辯；從而本件應予審究者厥為：(一)上訴人究係於何時
　　知悉其雙眼全盲。(二)上訴人就系爭保險契約之請求權，是否已罹於二年之消滅時
　　效。經查：
（一）本件兩造間除訂有系爭保險契約外，另又簽訂有「國泰新平安」保險契約與「
      國泰旅行平安」保險契約；另上訴人於七十八年七月一日在自宅，因遭鋼索反
      彈擊中左眼，致左眼失明後，已依系爭保險契約之約定，以左眼失明為由，於
      七十九年三月十四日向被上訴人公司申請理賠五十萬元保險金，並已收訖；復
      於八十五年三月十五日凌晨十二時後，開車途經雲林縣西螺往二崙方向之西螺
      垃圾掩埋場附近，因遭他車擦撞，致其所駕駛之自小貨車撞及路旁樹木，因之
      受有頭部外傷、右胸第五肋骨骨折及右眼傷害，並致其右眼失明後，即依據「
      國泰新平安」與「國泰旅行平安」保險契約之規定，以其右眼失明之保險事故
      業已發生為由，請求被上訴人公司給付保險金三百萬元，惟為被上訴人拒絕理
      賠，上訴人乃向原審法院提起給付保險金之民事訴訟，請求保險金三百萬元、
      醫療費用十一萬八千七百九十元及六十萬元之精神慰藉金；期間經本院判決被
      上訴人應給付上訴人三百萬三千八百五十六元及法定遲延利息，然被上訴人不
      服提起上訴，經最高法院就「國泰旅行平安」保險部分發回更審，致尚未確定
      ，至其餘部分則經駁回上訴而告確定之事實，已據被上訴人於原審及本院審理
      時陳述在卷，並有前揭「國泰萬安養老」保險契約書、臺灣雲林地方法院八十
      六年度保險字第三號、本院八十七年度保險上字第二號及最高法院九十年度台
      上字第一五六八號民事判決書（以上均為影本）各一份為證（本院卷第七十七
      至八十一頁），且為上訴人所不爭執，自屬真實。衡情上訴人既已於七十九年
      三月十四日以左眼失明為由，向被上訴人公司申請理賠五十萬元保險金；復於
      八十五年間以右眼失明為由，再向被上訴人公司申請理賠三百萬元保險金，且
      於遭受拒絕後，即於八十六年間向原審法院提起給付保險金之民事訴訟，已如
      前述，則就此事實推斷，當認上訴人至遲於前揭原審判決宣判（即八十七年五
      月十四日）前當已知悉其有全盲之保險金請求權存在之情事，洵堪認定。
（二）又本件上訴人於八十五年三月十五日凌晨發生前揭車禍後，雖經秀傳紀念醫院
      檢查結果認：「丁○○視力檢查日期及結果如左：載：「丁○○視力檢查日期
　　　及結果如左(一)3.16.、3.18.、4.1.、8.17.、10.19.左眼裸視皆為零點一
　　　。(二)11.左眼裸視零點零捌，矯正視力零點壹。(三)5.17.左眼裸視○．一。
　　　(四)6.17.、6.19.左眼裸視零點零柒。(五)6.左眼裸視零點零陸。(六)7.7.
　　　左眼裸視零點零柒。(七)9.左眼眼前指數肆拾公分（小於零點零壹），無法
　　　矯正。(八)10.3.左眼眼前指數貳拾公分，左眼電腦驗光遠視壹百度以內」等語
　　　；另國立成功大學醫學院附設醫院就上訴人左眼鑑定結果亦認定：「目前雙眼
　　　最佳矯正視力為‧‧左眼眼前三十公分可辨指數，萬國視力表皆無法測到，目
　　　前左眼視力尚未達全盲」等語；有前揭秀傳紀念醫院九十年三月二十八日（九
　　　十）明秀醫字第九○○四一一號函、國立成功大學醫學院附設醫院九十一年一
　　　月二十二日（九一）成附眼字第一一一六二號函與內付之之病患診療資料摘錄
　　　表各一份在卷可參；惟按省立雲林醫院七十九年一月九日診斷證明書已記載：
　　　「左眼最佳視力眼前十五公分，無法治癒」，同醫院七十九年三月九日診斷證
　　　明書亦記載：「左眼視力○．○一以下視力永遠喪失，無法矯正」，同醫院八
　　　十六年十一月十一日診斷證明書復記載：「雙眼視力裸視在○．○一以下，無
　　　法矯正」等情；另上訴人於起訴狀所附之「秀傳紀念醫院」八十五年十一月二
　　　十九日診斷證明書，其上明確記載：「病人因上述眼疾來本院接受治療，但治
　　　療無效，右眼視力小於○．○二，無法恢復」，同紀念醫院之病歷則記載：「
　　　八十六年九月二十七日上訴人之左眼之視力已小於○．○一，無法矯正」等情
　　　，分別有省立雲林醫院診斷證明書共三份、秀傳紀念醫院診斷證明書一份及秀
　　　傳紀念醫院病歷一份在卷可參（原審卷第九頁，本院卷第一○一、一三二至一
　　　三三頁），自亦屬真實；則就此事實推斷，足見上訴人至遲於八十六年十一月
　　　十一日，當已知其雙眼均已失明，亦堪認定。從而上訴人主張其至八十九年二
　　　月一日才確知雙眼成盲云云，尚不足採。
（三）另上訴人於臺灣雲林地方法院八十六年保險字第三號給付保險金事件，於八十
      六年七月十六日審理時，經審理法官詢以於八十五年二月二十五日右眼視力如
      何時，上訴人陳稱：很好，是左眼殘障，要保書寫右眼殘障，是他們筆誤等語
      （本院卷第一三六至一三七頁），而經法院囑託台中榮民總醫院鑑定結果，該
      醫院八十六年九月三日中榮眼字第六一一三號函謂：「目前檢查結果雙眼視力
      小於○．○一，視覺激發試驗反應很差等語，而於八十六年九月二十四日經審
      理法官提示前揭台中榮民總醫院函時，上訴人復陳稱：「無意見，醫師亦表明
      我無治癒可能等語（本院卷第一三九頁）；再參諸上訴人在向原審所提之民事
      起訴狀亦自承：其於七十八年七月一日於自宅住處遭鋼索反彈擊中左眼，致左
      眼失明；另於八十五年三月十五日淩晨十二時過後，開車行經西螺往二崙方向
      西螺垃圾掩埋場附近，因遭他車擦撞，致其駕駛之自小貨車撞到路旁樹木，使
      右眼失明等情以觀（原審卷第四頁）；益徵上訴人於八十五年三月間即應知悉
      其雙眼已失明，應堪認定。況被上訴人對上訴人之申請系爭理賠部分，早於八
      十六年四月二十五日即以函文退回上訴人申請理賠文件，並拒絕理賠，有被上
　　　訴人公司八十六年四月二十五日理字第六○九─二○五號函影本一份在卷可
　　　憑（原審卷第七十七頁），且為上訴人所不爭執；暫參以上訴人在臺灣雲林地
　　　方法院八十六年保險字第三號給付保險金事件審理中，一再辯稱：其於八十五
　　　年二月二十五日投保國泰新平安保險時，是左眼殘障，至要保書所載右眼失明
　　　，係保險公司業務員筆誤所致等情，而被上訴人公司業務員廖宏彬亦證稱：投
　　　保當時是左眼失明才對等語無訛；且經核閱本院八十七年保險上字第二號民事
　　　判決，其於理由中亦僅認上訴人右眼失明是車禍意外事故造成，而認上訴人請
　　　求給付保險金為有理由；惟對左眼究係何時失明，則未加予論敘；且在訴訟審
　　　理中，法院囑託醫院所作之鑑定，亦僅是一種調查證據之方法，以證明上訴人
　　　之主張是否可信而已，並非謂需有鑑定結果，始知眼睛是否失明以察；顯然上
　　　訴人當時就其兩眼均已失明之事實，應已知悉，自無疑義。且按人身保險為定
　　　值保險，賠償金額應依照契約條款之約定；本件既屬人身保險，且契約條款就
　　　死亡及各種殘廢等級之給付比率亦有明定，則究其契約之性質當認本件之賠償
　　　金額於上訴人請求給付保險金之時即已確定，並不須經核算；且被上訴人係以
　　　上訴人事故發生經過不合理及未達雙眼失明之程度為由拒絕理賠，此係事實認
　　　定問題，亦與理賠金額無涉；是以縱認其可依系爭保險契約請求兩眼失明之保
　　　險金，惟依保險法第六十五條有關消滅時效之規定，屬強制規定，不得因當事
　　　人合意伸長或縮短之，且保險金給付請求權應自保險事故發生之時即開始起算
　　　其時效期間，不因請求權人對此權利之存在主觀上知悉與否而有影響（最高法
　　　院七十五年台上字第二○二八號判決參照）；則本件請求權時效應認自保險事
　　　故發生之八十五年三月十五日即開始起算，惟上訴人卻遲至八十九年六月一日
　　　始具狀以兩眼失明為由，向原審法院請求被上訴人公司給付保險金，則揆諸前
　　　揭說明，當已罹於二年之消滅時效。
（四）至前揭「秀傳紀念醫院」之函文雖記載上訴人之左眼於八十五年三月十六日、
      八十五年三月十八日、八十五年四月一日、八十五年八月十七日及八十五年十
      月十九日之裸視視力為○．一等語；然至八十六年九月二十七日經秀傳紀念醫
      院檢查，其左眼視力又小於○．○一，且記載無法矯正等語；況上訴人在另件
      臺灣雲林地方法院八十六年保險字第三號給付保險金民事事件，對被上訴人質
      疑已失明理賠過之左眼視力為何會回復至○．一時，其於八十六年十二月五日
      具狀辯稱：「原告左眼失明病名係視神經病變，之所以能有短暫性恢復至零點
      一左右，據主治醫師所述此乃病人經劇烈撞擊後所產生可能的短暫性回光原理
      ，而後視力仍然很快即會再消失等語，據此足見上訴人亦明知其左眼早就失明
      殘廢，縱曾短暫恢復至零點一左右，亦自承是短暫性回光原理仍會很快消失，
      無法改變左眼失明殘廢之事實；況依前揭說明，本院已認上訴人至遲於前揭原
      審判決宣判（即八十七年五月十四日）前當已知悉其有全盲之保險金請求權存
      在之情事；因之此部分自尚不能採為有利於其之認定。
六、綜上所述，本件上訴人主張兩造於七十七年八月二日簽訂「國泰萬安養老」保險
    契約，嗣上訴人先於七十八年七月一日在自宅，因遭鋼索反彈擊中左眼，致左眼
    失明；後於八十五年三月十五日凌晨十二時後，開車行經雲林縣西螺垃圾掩埋場
    附近，因遭他車擦撞，致其所駕駛之自小貨車撞及路旁樹木，因之受有右眼等部
    位之傷害，並致其右眼失明；因依秀傳紀念醫院檢查結果，其於八十七年十月三
    日之檢查，左眼經電腦驗光竟產生「遠視一百度以內」之結果，故其訴訟請求右
    眼失明之保險金事件時，未據以請求兩眼失明之保險金理賠；另成大醫院於九十
    年十二月四日就上訴人之左眼實施鑑定，始認定「最佳矯正視力‧‧左眼眼前三
    十公分可辨指數，萬國視力表皆無法測到，左眼視力喪失為永久性喪失無法恢復
    」；故至此上訴人才確認左眼之視力已達永久無法矯治之情況；因本件保險金請
    求權之雙眼成盲狀態，上訴人係至九十年十二月四日才知悉，則保險金之請求權
    並未罹於消滅時效；另依前揭保險契約記載「主契約」之意外全殘保險金為四百
    萬元，依「附加契約」記載意外全殘之保險金為一百萬元；爰本於依保險契約作
    用之保險金給付請求權之法律關係，請求判決被上訴人應給付上訴人五百萬元，
    及自起訴狀繕本送達之翌日起至清償日止之法定遲延利息；為無理由，應予駁回
    。又上訴人之訴既經駁回，其假執行之聲請已失所附麗，應併予駁回。原審為上
    訴人敗訴之判決，及駁回其假執行之聲請，於法並無不合。上訴人上訴意旨指摘
    原判決不當，求予廢棄改判准如上訴聲明之請求，為無理由，應予駁回。
七、本件判決事證已臻明確，兩造其餘攻擊防禦及舉證，核與判決結果無影響，爰不
    另一一論述，附此敘明。
八、據上論結，本件上訴為無理由，依民事訴訟法第四百四十九條第一項、第七十八
    條，判決如主文。
中　　　華　　　民　　　國　　九十一　　年　　　四　　　月　　　九　　　日
　　　　　　　　　　　　　　　　　　臺灣高等法院臺南分院民事第一庭
~B1審判長法官　王　　惠　　一
~B2　　　法官　蘇　　清　　恭
~B3　　　法官　張　　世　　展
右為正本係照原本作成。
如對本判決上訴，須於判決送達後廿日內向本院提出上訴狀，未表明上訴理由者，應
於上訴後廿日內，向本院提出理由書。
中　　　華　　　民　　　國　　九十一　　年　　　四　　　月　　十一　　　日
~B法院書記官　廖　　英　　琇
